ACORDAO-COMPLETO-2505394

ACÓRDÃO 1159/2022 ATA 5/2022 - PRIMEIRA CÂMARA

VISTOS, relatados e discutidos estes autos de Tomada de Contas Especial instaurada pelo Fundo Nacional de Desenvolvimento da Educação - FNDE em desfavor do Sr. José Ramos Furtado, Prefeito do Município de Iúna/ES no período de 2009 a 2012, em decorrência de irregularidades na execução dos recursos repassados ao citado Município, no âmbito do Programa Nacional de Apoio ao Transporte Escolar - Pnate, durante o exercício de 2011, 
ACORDAM os Ministros do Tribunal de Contas da União, reunidos em sessão de 1ª Câmara, ante as razões expostas pelo Relator, em:
9.1. acolher parcialmente as alegações de defesa do responsável José Ramos Furtado (CPF XXX.449.857-XX) ;
9.2. julgar irregulares as contas do responsável José Ramos Furtado (CPF XXX.449.857-XX) , nos termos dos arts. 1º, inciso I, 16, inciso III, alíneas "b" e "c", da Lei 8.443/1992, c/c os arts. 19 e 23, inciso III, da mesma Lei, condenando-o ao pagamento da importância a seguir especificada, atualizada monetariamente e acrescida dos juros de mora, calculada a partir da data discriminada até a data da efetiva quitação do débito, fixando-lhe o prazo de quinze dias, para que comprove, perante o Tribunal, o recolhimento da referida quantia aos cofres do Fundo Nacional de Desenvolvimento da Educação, nos termos do art. 23, inciso III, alínea "a", da citada Lei, c/c o art. 214, inciso III, alínea "a", do Regimento Interno do TCU:
	Data de ocorrência
	Valor histórico (R$) 

	6/12/2011
	48.931,02

9.3. aplicar ao Sr. José Ramos Furtado (CPF XXX.449.857-XX) a multa prevista no art. 57 da Lei 8.443/1992, c/c o art. 267 do Regimento Interno do TCU, no valor de R$ 10.000,00, fixando-lhe o prazo de quinze dias, a contar da notificação, para que comprove, perante o Tribunal (art. 214, inciso III, alínea "a", do Regimento Interno do TCU) , o recolhimento da dívida aos cofres do Tesouro Nacional, atualizada monetariamente desde a data deste Acórdão até a data do efetivo recolhimento, se paga após o vencimento, na forma da legislação em vigor;
9.4. autorizar, desde logo, a cobrança judicial das dívidas, caso não atendida a notificação, na forma do disposto no art. 28, inciso II, da Lei 8.443/1992;
9.5. enviar cópia deste Acórdão à Procuradoria da República no Estado do Espírito Santo, nos termos do § 3º do art. 16 da Lei 8.443/1992, c/c o § 7º do art. 209 do Regimento Interno/TCU, para adoção das medidas cabíveis; e
9.6. encaminhar cópia desta deliberação ao Fundo Nacional de Desenvolvimento da Educação e ao responsável, para ciência.

Tomada de Contas Especial instaurada pelo Fundo Nacional de Desenvolvimento da Educação em razão de não comprovação da regular aplicação dos recursos repassados pela União, para atendimento ao Programa Nacional de Apoio ao Transporte Escolar (Pnate), durante o exercício de 2011.

Primeira Câmara

Prefeitura Municipal de Iúna - ES.

3. Interessado/Responsável:
3.1. Interessado: Fundo Nacional de Desenvolvimento da Educação (00.378.257/0001-81);
3.2. Responsável: José Ramos Furtado (XXX.449.857-XX).

13.1. Ministros presentes: Walton Alencar Rodrigues (Presidente), Benjamin Zymler e Jorge Oliveira.
13.2. Ministro-Substituto convocado: Augusto Sherman Cavalcanti (Relator).

AUGUSTO SHERMAN

Adoto, como relatório, excerto da instrução elaborada por Auditor Federal lotado na SecexTCE (peça 58) , anuída pelos dirigentes da unidade (peças 59-60) , bem como o Parecer convergente do MP/TCU (peça 61) : 
"INTRODUÇÃO
1.	Cuidam os autos de tomada de contas especial instaurada pelo Fundo Nacional de Desenvolvimento da Educação - FNDE, em desfavor do Sr. José Ramos Furtado, Prefeito do município de Iuna/ES (gestão 2009-2012) , em razão de irregularidades na execução dos recursos repassados ao município de Iuna/ES, no âmbito do Programa Nacional de Apoio ao Transporte Escolar - PNATE, no exercício de 2011.
HISTÓRICO
2.	Para a execução do PNATE/2011, o FNDE repassou, ao município de Iuna/ES, a importância total de R$ 343.311,36, conforme relação de ordens bancárias constante do documento de peça 5. Os recursos foram creditados na conta específica em várias datas, ao longo do exercício de 2011, conforme extrato bancário (peça 12) .
3.	O objeto dessas transferências foi fiscalizado pela Controladoria-Geral da União, conforme Relatório de Fiscalização 37011 (peça 6) , no qual consta o registro das seguintes ocorrências:
3.1.	aditivos contratuais celebrados para alteração quantitativa do Contrato 48/2010, sem a devida justificativa;
3.2.	utilização de veículos inadequados para o transporte escolar;
3.3.	deficiência na atuação do Conselho do FUNDEB, relativo ao acompanhamento da execução do PNATE;
3.4.	contratação de veículos com base em quantidade superestimada de alunos que utilizam o transporte escolar; e
3.5.	falhas na definição da quilometragem total das linhas constantes do Roteiro do Transporte Escolar do município de Iúna/ES.
4.	As informações da prestação de contas foram inseridas no Sistema de Gestão de Prestação de Contas - SIGPC, em 22/4/2013 (peça 7, p. 5) , e foram analisadas nos termos do Parecer 539/201/DAESP/COPRA/CGCAP/DIFIN  (peça 8, p. 3-7) , o qual concluiu pela não aprovação das contas, em razão das constatações da CGU, assim como do não encaminhamento do parecer conclusivo do Conselho do FUNDEB acerca da prestação de contas.
5.	Por meio do Ofício 4531/2017/Daesp/Copra/Cgcap/Difin-FNDE (peça 9, p. 3-4) e respectivo Aviso de Recebimento (peça 10, p. 1) , o Órgão Instaurador notificou o responsável acerca das irregularidades na execução dos recursos do PNATE/2011, requerendo as providências devidas ou a devolução dos recursos.
6.	Diante do não saneamento das irregularidades apontadas e da não devolução integral dos recursos, instaurou-se a Tomada de Contas Especial. No Relatório de TCE 371/2017  DIREC/COTCE/CGAPC/DIFIN-FNDE/MEC (peça 18) , concluiu-se que o prejuízo importaria no valor total dos recursos repassados (R$ 343.311,36 a valores históricos) , imputandose a responsabilidade ao Sr. José Ramos Furtado, em razão das irregularidades apuradas.
7.	O Relatório de Auditoria 539/2018, da Controladoria-Geral da União (peça 19) , também chegou às mesmas conclusões.
8.	Após serem emitidos o Certificado de Auditoria, o Parecer do Dirigente de Controle Interno e o Pronunciamento Ministerial (peças 20, 21 e 22) , o processo foi remetido a esse Tribunal.
9.	Em instrução inicial (peça 24) , analisando-se os documentos nos autos, concluiu-se pela necessidade de realização de citação do Sr. José Ramos Furtado, em razão das seguintes irregularidades:
9.1.	Irregularidade 1: não comprovação da boa e regular aplicação dos recursos repassados ao município de Iúna/ES, no âmbito do PNATE/2011, em face do não encaminhamento do Parecer Conclusivo do Conselho de Acompanhamento e Controle Social - CACS, bem como em razão da formalização de termos aditivos ao Contrato 48/2010, para prestação dos serviços de transporte escolar, sem as devidas justificativas, conforme apurado em fiscalização da Controladoria-Geral da União.
9.1.1.	Evidências da irregularidade: Relatório de Fiscalização 37011 da CGU (peça 6) , Parecer 2507/2016/COATE/CGAME/DIRAE (peça 8) , e Relatório de TCE 371/2017  DIREC/COTCE/CGAPC/DIFIN-FNDE/MEC (peça 18) .
9.1.2.		Normas infringidas: art. 37, caput, c/c o art. 70, parágrafo único, da Constituição da República Federativa do Brasil; art. 93, do Decreto-lei 200/1967; art. 66, caput, do Decreto 93.872/1986; art. 65, da Lei 8.666/1993; e art. 17, §8º, inciso II, c/c §10, da Resolução CD/FNDE 12/2011.
9.1.3.	Débitos relacionados ao responsável José Ramos Furtado:
	Data de ocorrência
	Valor histórico (R$) 

	4/4/2011
	38.145,71

	3/5/2011
	38.145,71

	2/6/2011
	38.145,71

	5/7/2011
	38.145,71

	2/8/2011
	38.145,71

	5/9/2011
	38.145,71

	4/10/2011
	38.145,71

	3/11/2011
	38.145,71

	5/12/2011
	118.665,27

9.1.4.	Cofre credor: Fundo Nacional de Desenvolvimento da Educação.
9.1.5.	Responsável: Sr. José Ramos Furtado.
9.1.5.1.	Conduta: não demonstrar a boa e regular aplicação dos recursos federais recebidos à conta do PNATE/2011, em face do não encaminhamento do Parecer Conclusivo do Conselho de Acompanhamento e Controle Social - CACS, bem como em razão da formalização de termos aditivos ao Contrato 48/2010, para prestação dos serviços de transporte escolar, sem as devidas justificativas, conforme apurado em fiscalização da Controladoria-Geral da União.
9.1.5.2.	Nexo de causalidade: a conduta descrita impediu o estabelecimento do nexo causal entre as possíveis despesas efetuadas com os recursos recebidos, no âmbito do PNATE/2011, em afronta ao art. 37, caput, c/c o art. 70, parágrafo único, da Constituição da República Federativa do Brasil; art. 93, do Decreto-lei 200/1967; art. 66, caput, do Decreto 93.872/1986; art. 65, da Lei 8.666/1993; e art. 17, §8º, inciso II, c/c §10, da Resolução CD/FNDE 12/2011.
9.1.5.3.	Culpabilidade: não há excludentes de ilicitude, de culpabilidade e de punibilidade; é razoável supor que o responsável tinha consciência da ilicitude de sua conduta; era exigível conduta diversa da praticada, qual seja, adotar as providências necessárias para a emissão do Parecer Conclusivo do Conselho de Acompanhamento e Controle Social - CACS, bem como apresentar as devidas justificativas por ocasião da formalização de termos aditivos a contratos administrativos.
9.1.6.	Encaminhamento: citação.
10.	Em cumprimento ao Pronunciamento da Unidade (peça 26) , foi efetuada a citação do Sr. José Ramos Furtado, nos moldes adiante:
	Comunicação: Ofício 2187/2019-TCU/Secex-TCE (peça 28) 
Data da Expedição: 13/5/2019
Data da Ciência: 17/5/2019 (peça 29) 
Nome Recebedor: Cleidenilson da Silva
Observação: Ofício enviado para o endereço do responsável, conforme pesquisa de endereço nos sistemas corporativos do TCU (peça 27) 
Fim do prazo para a defesa: 3/6/2019

11.	Transcorrido o prazo regimental, o Sr. José Ramos Furtado, mediante procurador devidamente constituído (peça 31) , ingressou com sua defesa (peças 33 a 35 e 37 a 39) .
12.	Em instrução de peça 40, após analisar as alegações de defesa do responsável, foi proposto o julgamento das contas pela irregularidade, com condenação para que o Sr. José Ramos Furtado recolhesse o débito apurado, e com aplicação de multa, proposta que foi acolhida pelo MPTCU (peça 43) .
13.	Estando os autos para pronunciamento do Relator, o responsável ingressou com diversas petições relativas ao pedido de sustentação oral e com novos argumentos de defesa em relação às irregularidades pelas quais responde no presente processo (peças 44 e 47 a 50) .
14.	Em Despacho de peça 51, o Relator determinou o exame dos novos expedientes.
15.	Feita a análise sobre a nova documentação apresentada pelo responsável, em nova instrução de peça 53, foi proposto o julgamento das contas pela irregularidade, com condenação para que o Sr. José Ramos Furtado recolhesse o débito apurado, e com aplicação de multa.
16.	Em Parecer de peça 56, o MP/TCU assim se posicionou:
16.	Assim como a unidade técnica, penso que, em suas novas alegações, o responsável não apresentou documentos capazes de demonstrar as mudanças na grade curricular, as mudanças nos horários das aulas, as supostas mudanças estruturais, os desmembramentos dos roteiros da APAE e a importância dos levantamentos feitos pela auditoria (Avantec Engenharia) , fatores que, em sua opinião, motivaram a formalização do questionado aditivo. De modo geral, os argumentos redigidos nas peças de defesa não se aprofundam nos motivos para a celebração dos referidos aditivos.
17.	A Secex-TCE apresenta novo cálculos quanto ao valor devido. Esclarece que, após os quatro aditivos formalizados, houve um acréscimo indevido, em 2011, da ordem de R$ 513.442,00. Todavia, há que se considerar que os recursos repassados pelo FNDE no âmbito do Pnate/2011 totalizaram apenas R$ 343.311,36 em 2011, o que corresponde a 9,53% do total previsto (R$ 3.601.046,00) para o Contrato 48/2010. Sendo assim, o valor aditivado indevidamente seria de R$ 48.931,02, quantia correspondente a 9,53% de R$ 513.442,00. Especificamente em relação ao cálculo do valor devido, portanto, as alegações de defesa são procedentes.
18.	Não obstante, entendo que os novos pareceres da unidade instrutiva não atendem, plenamente, à determinação contida no despacho de Vossa Excelência, inclusive no que diz à necessidade de análise dos elementos de prova trazidos pelo responsável, 'especialmente os planos de trabalhos do transporte escolar, incluindo o demonstrativo da quantidade de alunos por roteiro e por turno, para os períodos de 2009/2012' (peça 51) .
19.	De fato, embora o responsável não acrescente novos argumentos a respeito dos motivos que levaram à celebração dos questionados aditivos, apresenta documentação que diz respeito aos números alcançados na execução do contrato, tais como demonstrativos da quantidade de alunos por roteiro e por turno relativos aos exercícios de 2009 a 2012, demonstrativos do custo anual por ação e planos de trabalho (peças 47 e 48) .
20.	Tais documentos devem ser examinados em confronto com a documentação anteriormente aduzida, que contempla o novo roteiro do transporte escolar, o quadro com informações sobre os itinerários (com informações sobre a escola, a quilometragem percorrida e os valores unitário e total) , a planilha de controle de frequência dos veículos e o controle de frequência de motoristas, além de diversos documentos de conteúdo financeiro e bancário.
21.	Destarte, em cumprimento ao princípio da verdade material e para que se afaste a possibilidade de violação aos princípios do contraditório e da ampla defesa, este membro do Ministério Público de Contas manifesta-se pelo retorno dos autos à unidade instrutiva com o fito de que sejam analisados os documentos apresentados pelo responsável, inclusive aqueles que, a título de exemplo, foram mencionados no parecer de Vossa Excelência (peça 51) .
17.	Em Despacho de peça 57, o Relator acolheu a sugestão do MP/TCU e determinou:
16.	Com vênias à unidade técnica, acolho a proposta principal do Parquet especializado. Com vistas a exaurir o exame do contexto fático que gravita em torno da irregularidade apontada, faz-se mister que a unidade técnica confronte os elementos aduzidos à peça 48 com aqueles anteriormente constantes dos autos, inclusive com os dados EducaSenso (peça 6, p. 30-31) e do detalhamento dos termos aditivos constantes do relatório da CGU (peça 6, p. 17-24) , a fim de cotejar adequadamente todos os elementos indicativos da ocorrência de pagamento por serviços não prestados.
ANÁLISE DOS PRESSUPOSTOS DE PROCEDIBILIDADE DA IN/TCU 71/2012
18.	Verifica-se que não houve o transcurso de mais de dez anos desde o fato gerador sem que tenha havido a notificação do responsável pela autoridade administrativa federal competente (art. 6º, inciso II, c/c art. 19, da IN/TCU 71/2012, modificada pela IN/TCU 76/2016) , uma vez que as despesas impugnadas ocorreram entre 5/5/2011 e 6/12/2011 (peça 12) , e o responsável foi notificado sobre as irregularidades, pela autoridade administrativa competente, em 1º/6/2017, por meio do Ofício 4531/2017/Daesp/Copra/Cgcap/Difin-FNDE (peça 9, p. 3-4) e respectivo Aviso de Recebimento (peça 10, p. 1) .
19.	Verifica-se que o valor original dos débitos apurados é de R$ 492.314,41, superior a R$ 100.000,00, na forma estabelecida conforme os arts. 6º, inciso I, e 19, da IN/TCU 71/2012, modificada pela IN/TCU 76/2016	.
20.	Em atendimento ao item 9.4, do Acórdão 1772/2017-TCU-Plenário, Relator Ministro-Substituto Augusto Sherman Cavalcanti, foi efetuada pesquisa no sistema processual do TCU, e foi encontrada a seguinte tomada de contas especial em tramitação com débito imputável ao responsável:
	Responsável
	Processos

	José Ramos Furtado
	Processo 000.651/2019-2

21.	A tomada de contas especial está, assim, devidamente constituída e em condição de ser instruída.
EXAME TÉCNICO
22.	De início, cumpre esclarecer que os serviços de transporte escolar foram contratados nos termos do Contrato 048/2010 (peça 38, p. 2-5) , e especificamente em relação ao exercício de 2011, que supostamente foi parcialmente custeado com recursos do PNATE/2011, referida contratação foi prorrogada, para o ano letivo de 2011, conforme documento presente na peça 38, p. 6-17.
23.	Confrontando-se os roteiros anexos a essa solicitação de prorrogação (peça 38, p. 8-17) com o Plano de Trabalho do Transporte Escolar 2011/2012, em especial os roteiros detalhados à peça 48, p. 25-27, não foi possível estabelecer qualquer correlação entre os diversos roteiros definidos, com exceção para os abaixo especificados:
23.1.	Escola de destino - EEEFM Henrique Coutinho:
23.1.1.	Solicitação de Prorrogação (peça 38, p. 8) :
	Linha
	Itinerário
	KM/dia

	03
	C. do Morro Redondo x Boa Sorte x P. Ônibus x N. Srª das Graças
	70

23.1.2.	Plano de Trabalho (peça 48, p. 25) :
	Ordem
	Roteiro
	KM (ida/volta) 

	7
	M. Redondo x Boa Sorte x Pon. Ônibus x NSª das Graças x Iúna
	47

23.1.3.	Comparando-se ambos os roteiros, constata-se não haver equivalência na descrição dos itinerários, nem na extensão em quilômetros.
23.2.	Escola de destino - EEEM São João do Príncipe:
23.2.1.	Solicitação de Prorrogação (peça 38, p. 11) :
	Linha
	Itinerário
	KM/dia

	33
	Alto Paulo Matos x Nogueira x Príncipe
	70

	34
	José Pedro x P. Fundo x Príncipe
	50

23.2.2.	Plano de Trabalho (peça 48, p. 25) :
	Ordem
	Roteiro
	KM (ida/volta) 

	42
	Alto Paulo Matos x Nogueira x Príncipe
	52

	43
	José Pedro x Poço Fundo x Príncipe 34 kombi
	50

23.2.3.	Comparando-se ambos os roteiros, constata-se não haver equivalência na extensão em quilômetros do itinerário 'Alto Paulo Matos x Nogueira x Príncipe'.
23.3.	Escola de destino - Escola Especial Arco-íris:
23.3.1.	Solicitação de Prorrogação (peça 38, p. 15) :
	Linha
	Itinerário
	KM/dia

	05
	Iúna x Serrinha x Água Santa x Ponte Alta x Alto Recreio x Barro Branco x Bom Sucesso x Iúna
	192

	04
	Iúna x Bom Sucesso x B. Recreio x BR 262 x Príncipe x Pequiá
	280

	03
	Iúna x Stª Izabel x BR 262 x Palmital x Trevo Stª Clara x L. Terra x Iúna
	230

	01
	Iúna x Santíssima Trindade x A. Trindade x C. Coberta x Sítio do PR Margarino x Iúna
	264

23.3.2.	Plano de Trabalho (peça 48, p. 27) :
	Ordem
	Roteiro
	KM (ida/volta) 

	47
	Iúna x Ser. x A. Santa x P. Alta x A. Recr. x B. Branco x Bonsus. x Iúna
	132,5

	48
	Iúna x B. Sucesso x B. Recreio x BR 262 x Príncipe x Pequiá x Iúna
	140

	49
	Iúna x Sta Isabel x Palmital x BR 262 x Trevo Sta Clara x L. Terra x Iúna
	130

	50
	Iúna x Ss. Trindade x A. Trindade x C. Coberta x Sítio P. Margarino x Iúna
	132

23.3.3.	Comparando-se ambos os roteiros, constata-se não haver equivalência na descrição em metade dos itinerários e na extensão em quilômetros de todos os percursos.
23.4.	Escola de destino - EEEFM Padre Afonso Bráz:
23.4.1.	Solicitação de Prorrogação (peça 38, p. 15 e 10) :
	Linha
	Itinerário
	KM/dia

	05
	Tinguaciba x Cantinho da Saudade x Pequiá
	80

	22
	C. Vila x B. Rio x Pequiá
	90

	18
	Faz. Stª Bárbara x C. Saudade x Pequiá
	27

23.4.2.	Plano de Trabalho (peça 48, p. 26) :
	Ordem
	Roteiro
	KM (ida/volta) 

	18
	Tinguaciba x Cantinho da Saudade x Pequiá
	44

	19
	Córrego do Vila x Beira Rio x Pequiá
	46

	33
	Fazenda Santa Bárbara x Cantinho da Saudade x Pequiá
	40

23.4.3. Comparando-se ambos os roteiros, constata-se não haver equivalência na extensão em quilômetros de todos os itinerários.
24.	Dessa forma, cumprindo a primeira parte da determinação do Relator, após a comparação dos roteiros anexos à solicitação de prorrogação (peça 38, p. 8-17) com os roteiros do Plano de Trabalho do Transporte Escolar 2011/2012 (peça 48, p. 25-27) , não há como admitir que o documento intitulado Plano de Trabalho do Transporte Escolar 2011/2012 tenha sido adotado como base para a prorrogação levada a efeito para a prestação do serviço de transporte escolar no exercício de 2011, circunstância que corrobora a irregularidade referente à formalização de termos aditivos ao Contrato 48/2010, para prestação dos serviços de transporte escolar, sem as devidas justificativas.
25.	Com relação aos dados do Censo Escolar, em cumprimento à segunda parte da determinação do Relator, transcreve-se trecho do Relatório de Fiscalização 37011 (peça 6, p. 31) :
Os dados do Relatório extraído do Sistema Educacenso para o exercício de 2011 demonstram que foram transportados 2.693 alunos das escolas municipais e 705 das escolas estaduais. Em relação ao alunado da APAE Arco Íris verificou-se que 171 alunos são transportados, consoante o Demonstrativo da Quantidade de Alunos por Roteiro e por Turno do Governo do Estado do Espírito Santo, totalizando 3.569 alunos transportados no exercício.
Deve-se observar, ainda, que a Prefeitura possui frota própria de 07 ônibus, adquiridos por meio dos Convênios nº 656226/2009 (Placa MSP 9144 e MSP 9145) e nº 700580/2010 (Placas MSP 9133, MSP 9134, OCV 3938, OCV 3951 e OCV 3950) , com capacidade total de 210 passageiros, o que justificaria a contratação dos serviços de uma frota de veículos com capacidade total para transportar 3359 alunos, e não 4129.
 (...) 
Por fim, cabe registrar, ainda, que foram encontrados 5 ônibus da Prefeitura, de placas OCV 3951, MSP 9133, KNI 8987, KTU 9196 e MQC 4130, parados no pátio do Parque de Exposição da cidade, no dia 24 de outubro durante o período matutino e no dia 25 de outubro durante o período vespertino, o que indica que não estão sendo utilizados para o transporte escolar da rede de ensino.
26.	Dos trechos transcritos anteriormente, inicialmente constata-se que, no exercício de 2011, havia um total de 3.569 alunos a serem transportados (2.693 alunos das escolas municipais, 705 das escolas estaduais e 171 alunos da APAE Arco Íris) .
27.	 Nessa fiscalização, a Equipe da CGU identificou que o município possuía 7 ônibus, adquiridos mediante convênios celebrados, e registrou que 5 ônibus se encontravam parados, mas não ficou claro se estavam parados apenas no momento da fiscalização ou se estavam indisponíveis para o transporte escolar.
28.	Cumpre esclarecer que, dos 5 ônibus apontados como estando parados, 2 deles pertenciam à frota de 7 ônibus adquiridos mediante os convênios informados (placas OCV 3951 e MSP 9133) , além de outros 3 ônibus, de placa KNI 8987, KTU 9196 e MQC 4130.
29.	Nessas circunstâncias, verifica-se que o município de Iuna/ES possuía, no mínimo, uma frota própria de 10 ônibus, sendo que 5 desses ônibus foram reportados como estando parados.
30.	Se estavam parados apenas no momento da fiscalização, isso significa que os 10 ônibus estariam operacionais e possibilitariam transportar 300 alunos com frota própria, e deduzindo esse quantitativo do total de 3.569 alunos transportados em 2011 (vide item 26, dessa instrução) , chegase à quantidade de 3.269 alunos a serem transportados no âmbito do PNATE/2011.
31.	Por outro lado, se considerarmos que esses 5 ônibus estariam indisponíveis para o transporte escolar, então apenas 5 ônibus estariam em operação, com capacidade total de 150 passageiros que, deduzido do total de 3.569 alunos transportados no exercício de 2011, chega-se ao quantitativo de 3.419 alunos a serem transportados mediante contratação do respectivo serviço.
32.	Na solicitação de prorrogação (peça 38, p. 6-17) , o documento informa um total de 4.249 alunos a serem transportados no âmbito do Contrato 048/2010, no exercício de 2011, e no Plano de Trabalho do Transporte Escolar 2011/2012 (peça 48, p. 22-28) , a previsão era transportar 1.046 alunos.
33.	A total discrepância entre esses quantitativos de alunos a serem transportados é mais um indício de que o serviço de transporte escolar foi prestado de forma irregular, como também a formalização de termos aditivos ao Contrato 48/2010, sem fundamento e justificativas plausíveis.
34.	Por fim, o Relator ainda determinou o confronto da análise com a constatação apontada no Relatório de Fiscalização 37011 (peça 6, p. 17-24) , que registrou 'Aditivos contratuais celebrados para alteração quantitativa do Contrato nº 048/2010 sem a devida justificativa'.
35.	Nesse ponto, a CGU registrou o seguinte:
Impende observar que não foram juntados aos autos do Processo nº 12/2010 documentos que justificassem as alterações contratuais em comento.
Assim, não foram identificados documentos para justificar a substituição do uso de veículos com menor capacidade por outros de maior capacidade em determinadas linhas previstas no Roteiro do Transporte Escolar, conforme o Termo Aditivo nº 01.
Ademais, não é possível saber por meio da leitura dos autos as razões para a alteração da quilometragem das linhas do roteiro do transporte escolar nos Termos Aditivos nº 01 e 02, se não houve alteração nos itinerários previstos para o percurso dos veículos.
36.	Em resumo, a CGU apontou a inexistência de documentos e justificativas que fundamentassem adequadamente as alterações formalizadas no âmbito do Contrato 048/2010, e como visto anteriormente, o suposto Plano de Trabalho do Transporte Escolar 2011/2012 (peça 48, p. 22-28) não se revelou como documento hábil que pudesse demonstrar e justificar a necessidade das alterações formalizadas na contratação dos serviços de transporte escolar, no exercício de 2011, custeada parcialmente com recursos do PNATE/2011, de forma que permanece a irregularidade pela qual responde o Sr. José Ramos Furtado.
37.	Não havendo elemento novo na análise realizada, permanece o entendimento consignado na instrução de peça 53, mantendo-se o encaminhamento ali sugerido.
PRESCRIÇÃO DA PRETENSÃO PUNITIVA
38.	Nota-se que a pretensão punitiva, segundo Acórdão 1441/2016-TCU-Plenário, Relator Ministro Benjamin Zymler, que uniformizou a jurisprudência acerca dessa questão, subordinase ao prazo geral de prescrição indicado no art. 205, do Código Civil, que é de dez anos, contado da data de ocorrência da irregularidade sancionada, nos termos do art. 189, do Código Civil, sendo este prazo interrompido pelo ato que ordenar a citação, a audiência ou a oitiva do responsável.
39.	No caso em exame, não ocorreu a prescrição, uma vez que a irregularidade sancionada mais antiga ocorreu em 5/5/2011 (primeiro pagamento ocorrido em 2011 com valor irregularmente acrescido) , e o ato de ordenação da citação ocorreu em 30/4/2019.
CONCLUSÃO
40.	Em face da análise promovida na seção 'Exame Técnico', verifica-se que o responsável não logrou comprovar integralmente a boa e regular aplicação dos recursos.
41.	Dessa forma, identificado dano ao erário, devese instaurar e julgar o processo de tomada de contas especial para responsabilizar seus agentes causadores, respeitando o direito ao contraditório e à ampla defesa, independentemente de quando ocorreram os atos impugnados.
42.	Verifica-se também que não houve a prescrição da pretensão punitiva, conforme análise já realizada.
43.	Tendo em vista que não constam dos autos elementos que permitam reconhecer a boa-fé do responsável, sugere-se que suas contas sejam julgadas irregulares, nos termos do art. 202, § 6º, do RI/TCU, com a imputação do débito atualizado monetariamente e acrescido de juros de mora ao Sr. José Ramos Furtado, nos termos do art. 202, §1º, do RI/TCU, descontado o valor eventualmente recolhido, e com a aplicação da multa prevista no art. 57, da Lei 8.443/1992.
PROPOSTA DE ENCAMINHAMENTO
44.	Diante do exposto, submetem-se os autos à consideração superior, propondo:
a)	acolher parcialmente as alegações de defesa do responsável José Ramos Furtado (CPF XXX.449.857-XX) ;
b)	julgar irregulares, nos termos dos arts. 1º, inciso I, 16, inciso III, alíneas 'b' e 'c', da Lei 8.443/1992, c/c os arts. 19 e 23, inciso III, da mesma Lei, as contas do responsável José Ramos Furtado (CPF XXX.449.857-XX) , condenando-o ao pagamento da importância a seguir especificada, atualizada monetariamente e acrescida dos juros de mora, calculada a partir da data discriminada até a data da efetiva quitação do débito, fixando-lhe o prazo de quinze dias, para que comprove, perante o Tribunal, o recolhimento da referida quantia aos cofres do Fundo Nacional de Desenvolvimento da Educação, nos termos do art. 23, inciso III, alínea 'a', da citada lei, c/c o art. 214, inciso III, alínea 'a', do Regimento Interno do TCU:
Débito relacionado ao responsável José Ramos Furtado (CPF XXX.449.857-XX) .
	Data de ocorrência
	Valor histórico (R$) 

	6/12/2011
	48.931,02

c)	aplicar ao responsável José Ramos Furtado (CPF XXX.449.857-XX) , a multa prevista no art. 57, da Lei 8.443/1992, c/c o art. 267, do Regimento Interno do TCU, fixando-lhe o prazo de quinze dias, a contar da notificação, para que comprove, perante o Tribunal (art. 214, inciso III, alínea 'a', do Regimento Interno do TCU) , o recolhimento da dívida aos cofres do Tesouro Nacional, atualizada monetariamente desde a data do acórdão que vier a ser proferido por este Tribunal até a do efetivo recolhimento, se paga após o vencimento, na forma da legislação em vigor;
d)	autorizar, desde logo, a cobrança judicial das dívidas, caso não atendida a notificação, na forma do disposto no art. 28, inciso II, da Lei 8.443/1992;
e)	autorizar também, desde logo, se requerido, com fundamento no art. 26, da Lei 8.443/1992, c/c o art. 217, §§ 1º e 2º, do Regimento Interno do TCU, o parcelamento das dívidas em até 36 parcelas, incidindo, sobre cada parcela, corrigida monetariamente, os correspondentes acréscimos legais, fixando-lhe o prazo de quinze dias, a contar do recebimento da notificação, para comprovar, perante o Tribunal, o recolhimento da primeira parcela, e de trinta dias, a contar da parcela anterior, para comprovar o recolhimento das demais parcelas, devendo incidir, sobre cada valor mensal, atualizado monetariamente, os juros de mora devidos, no caso do débito, na forma prevista na legislação em vigor, alertando o responsável de que a falta de comprovação do recolhimento de qualquer parcela importará o vencimento antecipado do saldo devedor, nos termos do § 2º do art. 217 do Regimento Interno deste Tribunal;
f)	enviar cópia do Acórdão a ser prolatado, bem como do Relatório e do Voto que o fundamentarem à Procuradoria da República no Estado do Espírito Santo, nos termos do § 3º do art. 16 da Lei 8.443/1992, c/c o § 7º do art. 209 do Regimento Interno/TCU, para adoção das medidas cabíveis; e
g)	enviar cópia do Acórdão que vier a ser proferido ao Fundo Nacional de Desenvolvimento da Educação e ao responsável, para ciência, informando que a presente deliberação, acompanhada do Relatório e do Voto que a fundamenta, está disponível para a consulta no endereço www.tcu.gov.br/acordaos, além de esclarecer que, caso requerido, o TCU poderá fornecer sem custos as correspondentes cópias, de forma impressa".
2.		Enfim, o Parecer do MP/TCU (peça 61) :
"Trata-se de tomada de contas especial instaurada pelo Fundo Nacional de Desenvolvimento da Educação - FNDE em desfavor do Sr. José Ramos Furtado, prefeito do município de Iúna/ES (gestão 2009-2012) , em decorrência de irregularidades na execução dos recursos repassados ao referido município, no âmbito do Programa Nacional de Apoio ao Transporte Escolar - PNATE, durante o exercício de 2011. 
2.	O FNDE, para fins de execução do PNATE, transferiu, para o Município de Iúna/ES, o montante de R$ 343.311,36, por intermédio das 27 ordens bancárias listadas no demonstrativo contido na peça 5. Conforme evidencia o extrato bancário à peça 12, os recursos foram creditados na conta específica em diversas datas ao longo do exercício de 2011. 
3.	 Após instrução inicial, a Secex-TCE promoveu a citação do Sr. José Ramos Furtado, fundamentada na seguinte ocorrência (peça 28, p. 1) : 
Irregularidade: não comprovação da boa e regular aplicação dos recursos repassados ao município de Iúna/ES, no âmbito do PNATE/2011, em face do não encaminhamento do Parecer Conclusivo do Conselho de Acompanhamento e Controle Social - CACS, bem como em razão da formalização de termos aditivos ao Contrato 48/2010, para prestação dos serviços de transporte escolar, sem as devidas justificativas, conforme apurado em fiscalização da Controladoria-Geral da União. 
4.	O responsável apresentou os elementos de defesa constantes das peças 33 a 35 e 37 a 39. Em consequência de sua análise, a unidade instrutiva propôs o acolhimento parcial das alegações de defesa e o julgamento pela irregularidade das contas do Sr. José Ramos Furtado, além da condenação em débito e da aplicação da multa prevista no art. 57 da Lei 8.443/1992 (peça 40, p. 9-10) . Naquela ocasião, após algumas ponderações, externei posicionamento favorável à proposta de encaminhamento da unidade instrutiva (peça 43, p. 3) .
5.	Logo depois, o Sr. José Ramos Furtado apresentou elementos adicionais de defesa, inclusive com pedido de sustentação oral (peças 44 e 47-49) . Vossa Excelência, então, ordenou o exame dos novos elementos de defesa por parte da Secex-TCE (peça 51, p. 2) . A unidade técnica, por conseguinte, emitiu os pareceres constantes das peças 53-55. 
6.	Em minha intervenção anterior (peça 56) , manifestei-me pelo retorno dos autos Secex-TCE para que, dando cumprimento ao despacho de Vossa Excelência (peça 51) promovesse o efetivo exame dos novos elementos de defesa constantes das peças 47 e 48. Em despacho de 14/6/2021, Vossa Excelência, com a finalidade de exaurir a discussão sobre os fatos relacionados à irregularidade apontada, determinou à unidade instrutiva a elaboração de nova instrução, inclusive a partir do confronto dos elementos insertos na peça 48 com os que já constavam dos autos (peça 57) .
7.	Em sua última instrução, a unidade técnica promoveu o confronto dos roteiros apontados na peça 38, p. 8-17, com aqueles previstos no Plano de Trabalho do Transporte Escolar 2011/2012, concluindo que, salvo algumas exceções, não existe correlação entre esses roteiros. As poucas exceções foram elencadas no item 23 e subitens da instrução técnica (peça 58, p. 5 e 6) . 
8.	Assim sendo, o auditor responsável pela instrução, a partir da comparação entre os roteiros, conclui que não existe equivalência de descrição em metade dos itinerários, assim como não existe equivalência na extensão em quilômetros de todos os percursos. Em posicionamento que conta com minha concordância, sustenta que não há como se admitir que o documento intitulado Plano de Trabalho do Transporte Escolar 2011/2012 tenha sido adotado como base para a prorrogação levada a efeito durante o exercício de 2011, restando configurada a irregularidade referente à ausência de justificativas na formalização de termos aditivos ao Contrato 48/2010.
9.	A unidade técnica, considerando que apenas 5 ônibus estavam em operação, concluiu que 3.419 alunos seriam transportados por intermédio do serviço em exame. Observa-se que, na solicitação de prorrogação, o documento indica um total de 4.249 alunos a serem transportados por força do Contrato 48/2010, durante o exercício de 2011, ao passo que, no Plano de Trabalho do Transporte Escolar 2011/2012, a previsão era de 1.046 alunos transportados (peças 38, p. 6-17; e 48, p. 22-28) .
10.	Como demonstra a unidade técnica, a discrepância entre os quantitativos de alunos que seriam transportados constitui claro indício de que o serviço de transporte escolar foi prestado de maneira irregular. 
11.	O item 2.1.1.1 do Relatório de Fiscalização 37011, elaborado pela Controladoria Geral da União (CGU) , trata da celebração de aditivos para alteração quantitativa do Contrato 48/2010 sem a devida justificativa (peça 6, p. 17-27) . Neste trecho do relatório, a CGU defende que o conteúdo do Plano de Trabalho do Transporte Escolar 2011/2012 não justifica alterações na contratação desses serviços, que eram custeados com recursos do PNATE/2011. Neste ponto, remanescem caracterizadas as impropriedades. 
12.	De modo geral, os elementos de defesa adicionais se mostraram insuficientes para descaracterizar as irregularidades que deram azo às presentes contas especiais ou para afastar a responsabilidade do Sr. José Ramos Furtado. 
13.	Por todo o exposto, este membro do Ministério Público de Contas manifesta concordância com a proposta da unidade técnica, consignada na peça 58, p. 8-9, no sentido do acolhimento parcial das alegações de defesa e do julgamento pela irregularidade das contas do Sr. José Ramos Furtado, condenando-o em débito e aplicando-lhe a multa prevista no art. 57 da Lei 8.443/1992, sem prejuízo da adoção das medidas acessórias propostas nos subitens "d" a "g" do item 44 da instrução".
	É o Relatório.

Altamiro Thadeu Frontino Sobreiro (15786/OAB-ES), Leonardo da Silva Lopes (28.526/OAB-ES) e outros, representando José Ramos Furtado.

Procurador Sérgio Ricardo Costa Caribé.

TOMADA DE CONTAS ESPECIAL. TRANSPORTE ESCOLAR. AUDITORIA DA CGU. IRREGULARIDADES. CITAÇÃO. ACATAMENTO PARCIAL. NÃO JUSTIFICATIVA DO INCREMENTO CONTRATUAL. DISCREPÂNCIA NA QUANTIDADE DE ALUNOS. CONTAS IRREGULARES. DÉBITO. MULTA.

TOMADA DE CONTAS ESPECIAL (TCE)

Secretaria de Controle Externo de Tomada de Contas Especial (SecexTCE).

Em exame Tomada de Contas Especial instaurada pelo Fundo Nacional de Desenvolvimento da Educação - FNDE em desfavor do Sr. José Ramos Furtado, Prefeito do Município de Iúna/ES no período de 2009 a 2012, em decorrência de irregularidades na execução dos recursos repassados ao citado Município, no âmbito do Programa Nacional de Apoio ao Transporte Escolar - Pnate, durante o exercício de 2011.
O FNDE, para fins de execução do Pnate/2011, transferiu àquela municipalidade o montante de R$ 343.311,36, por intermédio de 27 ordens bancárias (peças 5 e 12) , entre março e novembro de 2011.
Referido programa foi objeto de fiscalização empreendida pela Controladoria-Geral da União (CGU) , no bojo da 37ª Etapa do Programa de Fiscalização a partir de Sorteios Públicos, por meio da qual constatou-se, entre outras falhas, a celebração de termos aditivos ao Contrato 48/2010, celebrado com a AG Turismo e Locação de Veículos Ltda., para prestação dos serviços de transporte escolar durante os anos de 2010 e 2011, sem as devidas justificativas (peça 6, pp. 17-27) .  
Em outro giro, após exame da respectiva prestação de contas inserida no Sistema de Gestão de Prestação de Contas - SIGPC (peça 7) , o ente repassador apontou (peça 8, pp. 3-7) a ausência do parecer do Conselho de Acompanhamento e Controle Social do Fundeb, além das constatações da CGU.
Já no âmbito desta Corte, após exame preliminar dos autos (peças 24-26) , a SecexTCE promoveu a citação do Sr. José Ramos Furtado ante a não comprovação da boa e regular aplicação dos recursos repassados ao Município de Iúna/ES, no âmbito do PNATE/2011, "em face do não encaminhamento do Parecer Conclusivo do Conselho de Acompanhamento e Controle Social - CACS, bem como em razão da formalização de termos aditivos ao Contrato 48/2010, para prestação dos serviços de transporte escolar, sem as devidas justificativas, conforme apurado em fiscalização da Controladoria-Geral da União", considerando a integralidade dos valores repassados (peça 28, p. 1 - R$ 343.311,36, em valores históricos) .
Em sua defesa, o responsável apresentou inicialmente as alegações constantes das peças 33 a 35, e 37 a 39. 
Na sequência, por meio da instrução de peça 40, a unidade técnica havia proposto acolher parcialmente as justificativas apresentadas, de sorte a julgar irregulares as contas do Sr. José Ramos Furtado, condená-lo em débito (R$ 61.691,89, em valores históricos) e aplicar-lhe a multa prevista no art. 57 da Lei 8.443/92. Tal proposta se deu a partir do raciocínio de que a ausência do parecer conclusivo do Conselho do Fundeb acerca da prestação de contas poderia ser superada pelos elementos constantes dos autos, remanescendo a celebração de termos aditivos sem justificativas e a presunção de que tais serviços não teriam sido efetivamente prestados.
Isto porque, a partir dos dados extraídos do EducaSenso 2011, a equipe de auditoria da CGU apontou, em síntese, que teriam sido transportados 3.569 alunos (peça 6, p. 31) e não 4.129, resultando, ao final, em "contratação de veículos com base em quantidade superestimada de alunos que utilizam o transporte escolar" (peça 6, p. 30) . 
Tendo o processo sido pautado na sessão de Primeira Câmara de 8/9/2020, após manifestação em sede de sustentação oral, o responsável apresentou elementos acostados às peças 47-48 dos presentes autos, os quais alegadamente teriam o condão de justificar os termos aditivos realizados e, por conseguinte, comprovar a prestação dos serviços, razão pela qual restituí os autos à unidade técnica a fim de que procedesse ao adequado exame dos novos expedientes, incluindo o demonstrativo da quantidade de alunos por roteiro e por turno, para os períodos de 2009/2012.
Na sequência, por meio da instrução de peça 53, a unidade técnica suscita novamente o acolhimento parcial das alegações de defesa, apurando, naquela oportunidade, a quantia de R$ 48.931,02 a ser restituída ao erário, em razão de ligeiro equívoco no cálculo anterior, propondo ainda a aplicação da multa legal. Em relação ao valor apurado, ressalto que a unidade técnica havia considerado os recursos efetivamente repassados pelo FNDE no âmbito do Pnate/2011, os quais totalizaram R$ 343.311,36 (peça 5) , o que corresponde a 9,53% do total anual previsto para o Contrato 48/2010 (R$ 3.601.046,00) , de sorte que o valor aditivado indevidamente seria de R$ 48.931,02, quantia correspondente a 9,53% do acréscimo total supostamente indevido (R$ 513.442,00) . 
Por meio do Despacho de peça 57, acolhi a sugestão do MP/TCU (peça 56) , que pugnou pela restituição dos autos à SecexTCE, a fim de que o acervo probatório constante dos autos fosse reexaminado, confrontando-se a documentação anteriormente aduzida com os novos documentos às peças 47-48.
Em sua derradeira instrução (peças 58-60) , a SecexTCE alvitra a mesma proposta anterior, desta feita com a chancela integral do MP/TCU  (peça 61) , pelo acolhimento parcial das alegações de defesa e, por conseguinte, julgamento pela irregularidade das contas do Sr. José Ramos Furtado, condenando-o ao débito de R$ 48.931,02, em valores históricos, e aplicando-lhe a multa prevista no art. 57 da Lei 8.443/1992.
Acolho a referida proposta, incorporando as respectivas análises às minhas razões de decidir, sem prejuízo das considerações que se seguem.
Observo que os elementos de defesa foram devidamente examinados pela unidade técnica, em mais de uma oportunidade (peça 40, pp. 4-8; peça 53, pp. 4-11; e peça 58, pp. 5-8) .
De fato, a jurisprudência predominante desta Corte tem conferido dimensão de essencialidade ao parecer conclusivo do Conselho do Fundeb acerca da prestação de contas, a despeito de reconhecer, em alguns julgados (a exemplo do Acórdão 2762/2016-TCU-Segunda Câmara, Relator Ministro Vital do Rêgo) , a possibilidade de a ausência ser superada por outros meios de prova idôneos que demonstrem a correta aplicação dos recursos repassados. Nesse sentido, vale destacar a análise efetuada pela unidade instrutiva sobre os dados contidos nos extratos bancários (peça 12, pp. 1-3) e diversos documentos apresentados pelo Sr. José Ramos Furtado (peça 38 - Documentos de Arrecadação Municipal, notas fiscais e Guias da Previdência Social) , tendo elaborado, desde a instrução de peça 40, quadro que permite evidenciar o nexo de causalidade entre os recursos repassados, no âmbito do Pnate/2011, com as despesas realizadas na contratação do transporte escolar.
Com efeito, acolho a proposta instrutória no sentido de relevar, em caráter excepcional, a não apresentação do Parecer Conclusivo do Conselho de Acompanhamento e Controle Social - Cacs, ante os demais documentos de despesa constantes dos autos, afastando-se o débito inicialmente associado a tal irregularidade.
Inobstante, quanto à irregularidade objeto de citação relacionada à ausência de comprovação quanto à regular aplicação dos recursos ante os indícios de celebração injustificada dos termos aditivos ao Contrato 48/2010 (peça 28) , os documentos e argumentos apresentados pelo responsável em sua defesa (peças 33-35; 37-39; e 47-48) não lograram êxito em afastar integralmente o dano apurado. 
Lembro que a referida avença previa, inicialmente, a prestação do serviço de transporte escolar pelo valor anual de R$ 3.087.604,00 (peça 38, p. 23) , sendo posteriormente aditivada por cinco vezes (nos anos de 2010 e 2011) , para prorrogar sua vigência para o exercício de 2011 e para acrescentar valores, de forma que seu valor final ficou em R$ 3.601.046,00 (+ 16,6%) .
O Contrato 48/2010, celebrado inicialmente para o período de 5/2/2010 a 31/12/2010 (peça 38, p. 3) , com valores estabelecidos por km rodado, a depender da capacidade do veículo, foi prorrogado mediante solicitação do Secretário Municipal de Educação de 28/12/2010, para estendê-lo até 31/12/2011 (peça 38, p. 7) e toma por base, para o exercício de 2011, inicialmente, os noventa roteiros escolares à peça 38, pp. 8-17.
Para além do exame oferecido pela SecexTCE, faz-se oportuno destacar as justificativas apresentadas à CGU à época da fiscalização (peça 6, pp. 25-26) , no sentido de que o 1º termo aditivo (peça 48, p. 38) teria resultado da "mudança na organização curricular com carga horária de 800 para 1000 horas conforme portaria 143-R, de 17 de novembro de 2009", o que teria alterado os horários de entradas e saída das escolas e majorando a quantidade de viagens; o 2º termo aditivo (peça 48, p. 42) teria decorrido de desmembramento de roteiros, resultando em majoração de R$ 118.800,00; o 3º termo aditivo diz respeito à prorrogação da vigência contratual até 31/12/2011 (peça 38, p. 23) ; o 4º (peça 38, p. 25) e o 5º termos aditivos (peça 39, p. 298) - que alteraram os roteiros do transporte escolar - teriam decorrido de "algumas mudanças de veículos que ocorrem todos os anos e que são prontamente atendidos", já que "muitas famílias mudam de uma localidade para outra podendo assim aumentar o fluxo de alunos em alguns roteiros e diminuir em outros", sendo que os veículos acima de 30 passageiros teriam passado a percorrer itinerário cerca de 30% maior. 
Nesta esteira, lembro que tais justificativas foram consideradas insuficientes pelo Controle Interno (peça 6, pp. 26-27) , na medida em que não teria havido alteração dos itinerários, quando da celebração dos termos aditivos 1 e 2, ou comprovação da ampliação da quantidade de alunos, relativamente aos aditivos 4 e 5, bem como não houve demonstração da correlação entre o aumento de carga horária e o aumento da quilometragem dos itinerários, sugerindo-se o pagamento por serviços não prestados. 
Em sua defesa, no âmbito dos presentes autos, o responsável alega que as razões que levaram a formalizar os aditivos decorreram de mudanças na grade curricular, mudanças nos horários de entrada e saída das escolas, levantamentos feitos pela auditoria realizada (Avantec Engenharia) , desmembramento dos roteiros da Apae, e mudanças estruturais que acontecem naturalmente de um ano letivo para o outro. Inobstante, o responsável não juntou, aos autos, a documentação comprobatória que pudesse, de fato, justificar as alterações na quilometragem percorrida ou na distribuição de veículos pela capacidade de transporte (itens do contrato) . 
Consoante sintetizado pela unidade instrutória, não houve evidenciação de que as mudanças na grade curricular, ou a mudança nos horários de entrada e saída das escolas, ou os levantamentos feitos pela auditoria realizada pela Avantec Engenharia, ou o desmembramento dos roteiros da Apae ou mesmo qualquer mudança estrutural que tenha efetivamente impactado no Roteiro do Transporte Escolar para os exercícios de 2010 e de 2011 no sentido de justificar ou se correlacionar diretamente com os acréscimos formalizados. 
O Plano de Trabalho do Transporte Escolar (períodos 2009/2010; 2010/2011; e 2011/2012) ou os aditivos contratuais, posteriormente juntados à peça 48, não têm o condão de esclarecer os acréscimos formalizados.
 Ao não acatamento de justificativas para os aditivos celebrados (1º, 2º, 4º e 5º TA's) somam-se os indícios de que os serviços majorados não foram efetivamente prestados, presunção que não fora integralmente justificada pelo responsável perante esta Corte. 
A partir dos dados do CensoEscolar (peça 6, p. 31) , constata-se que, no exercício de 2011, havia um total de 3.569 alunos a serem transportados (2.693 alunos das escolas municipais, 705 das escolas estaduais e 171 alunos da APAE Arco Íris) , sendo que na solicitação de prorrogação para o exercício de 2011 (peça 38, pp. 6-17) , o documento informa um total de 4.249 alunos a serem transportados no âmbito do Contrato 048/2010, no exercício de 2011, por meio de noventa linhas de ônibus (40 linhas para até 10 passageiros; 23 linhas	 para capacidade de 11 a 20 passageiros; 5 linhas do tipo micro-ônibus; 5 linhas com capacidade de 21 a 30 passageiros; e 17 linhas com capacidade acima de 30 passageiros) .
Ademais, considerando a existência de frota própria do município com no mínimo dez ônibus e os indícios de que cinco deles não estavam sendo utilizados para o transporte escolar da rede de ensino (ante a constatação da CGU de que cinco encontravam-se parados no pátio do Parque de Exposição da cidade, no dia 24 de outubro durante o período matutino e no dia 25 de outubro durante o período vespertino - peça 6, p. 31) e a capacidade unitária de 30 passageiros, poder-se-ia ainda abater a quantia de 150 passageiros do total quantitativo de alunos do Censo Escolar (3.569) , o que dificultaria ainda mais a justificativa para o total de 4.249 alunos a serem transportados no âmbito do Contrato 048/2010, no exercício de 2011, objeto da solicitação de prorrogação.  
De toda forma, ainda que inexistam, nos autos, provas precisas quanto à capacidade da frota própria do município em utilização naquele exercício, diante dos elementos constantes dos autos é forçoso concluir que a majoração contratual não encontra amparo na quantidade de alunos relacionados no Censo, persistindo o apontamento da CGU quanto à "contratação de veículos com base em quantidade superestimada de alunos que utilizam o transporte escolar" (peça 6, p. 30) .
Em outro giro, confrontando-se os roteiros anexos às solicitações de prorrogação (peça 38, pp. 8-17) com os Planos de Trabalho do Transporte Escolar 2010/2011 (peça 48, pp. 13-21) e 2011/2012 (peça 48, pp. 22-28) , em especial os 51 roteiros detalhados à peça 48, pp. 25-27, a  unidade técnica ressalta que não foi possível estabelecer correlação direta entre os diversos roteiros definidos (peça 58, pp. 5-6; peça 53, pp. 9-11) , consoante detalhamento instrutório à peça 58, pp. 5-6. 
Também afigura-se discrepante a previsão, constante do Plano de Trabalho do Transporte Escolar 2011/2012 encaminhado ao Governo do Estado do Espírito Santo (peça 48, pp. 22-28) , de transportar 1.046 alunos da rede estadual, sendo 510 do ensino fundamental e mais 536 do ensino médio estadual.
Assim sendo, a despeito da imprecisão no cálculo utilizado para fins de citação (R$ 61.691,89 - peça 24, p. 3, item 18) , retificado após manifestação do responsável (peça 47, p. 10) , o débito em questão corresponde à parcela de recursos federais sobre o valor aditivado considerado indevido, sem comprovação, da ordem de R$ 48.931,02 (correspondente a 9,53% do total aditivado indevidamente de R$ 513.442,00) , em custos históricos.
A propósito, lembro que a imputação de débito em valor inferior ao indicado na citação não configura prejuízo à defesa e não obriga ao envio de nova citação, nos termos da jurisprudência desta Casa (a exemplo do Acórdão 2158/2013-TCU-Plenário, Relatora Ministra Ana Arraes) , considerando que a comunicação dirigida ao responsável cumpriu sua função de provocar o contraditório se nela foram especificados com clareza todos os elementos e informações exigíveis pelas normas. 
Com efeito, considerando os elementos constantes dos autos e a ausência de justificativas a respeito dos pagamentos decorrentes dos termos aditivos celebrados, acolho a proposta uníssona nos autos, no sentido de condenar o responsável ao ressarcimento do débito no valor histórico de R$ 48.931,02, julgar irregulares suas contas, além de aplicar a multa prevista no art. 57 da Lei 8.443/1992.
Deixo de acolher, todavia, a proposta de se autorizar, desde já, o parcelamento da dívida, por entender que essa medida somente deve ser adotada mediante solicitação das partes.
Ante o exposto, manifesto-me por que o Tribunal aprove o Acórdão que ora submeto à deliberação deste Colegiado.
TCU, Sala das Sessões, em 8 de março de 2022.
AUGUSTO SHERMAN CAVALCANTI 
Relator